【裁判字號】    97,訴,299
【裁判日期】    971124
【裁判案由】    清償債務
【裁判全文】
臺灣花蓮地方法院民事判決               97年度訴字第299號
原      告  乙○○
被      告  甲○○
上列當事人間請求清償債務事件，本院於中華民國97年11月3日
言詞辯論終結，判決如下：
    主  文
原告之訴駁回。
訴訟費用由原告負擔。
    事實及理由
壹、程序方面：
    按訴狀送達後，原告不得將原訴變更或追加他訴，但擴張或
    減縮應受判決事項之聲明者，不在此限，民事訴訟法第255
    條第1項第3款定有明文。本件原告原起訴請求被告應給付原
    告新台幣（下同）100萬元及自支付命令送達翌日起至清償
    日止，按年息百分之六計算之利息，嗣於訴狀送達後，本院
    審理時，就利息之利率部分更正為按年息百分之五計算（詳
    本院卷第57頁），核屬減縮應受判決事項之聲明，合於民事
    訴訟法第255條第1項第3款之規定，應予准許，合先敘明。
貳、實體方面：
一、原告起訴主張：
  (一)原告於民國94年7月30日將原告所有資金500萬元（下稱系爭
    寄託債務），交付訴外人即被告之子石啟明保管，約定訴外
    人即被告之子石啟明應於保管期間屆滿時（即96年1月30日
    ）或原告終止保管時返還500萬元。被告則提供其所有坐落
    花蓮縣富里鄉○○段361、362、363、364及366地號土地予
    原告設定債權額本金最高限額700萬元之抵押權（下稱系爭
    最高限額抵押權），以擔保系爭寄託債務，並於抵押權設定
    契約書約定兼任連帶債務人。詎保管期間屆滿後，石啟明未
    依約返還系爭寄託債務，被告既為系爭最高限額抵押權義務
    人及抵押權設定契約書所載連帶債務人，就系爭寄託債務自
    應負連帶履行之責，且依抵押權設定契約書第19條約定，原
    告得請求被告給付每逾1日每萬元以20元加計之違約金，則
    以法定最高利率年息百分之二十計算，被告自96年3月26日
    起算1年內應給付之違約金為100萬元（計算式：500萬元×
    20％×1年＝100萬元），為此爰依寄託及連帶契約之法律關
    係，請求被告給付違約金100萬元及法定遲延利息。
  (二)並聲明：被告應給付原告100萬元，及自支付命令送達翌日
    即97年7月16日起至清償日止，按年息百分之五計算之利息
    。
二、被告則以：
  (一)石啟明所簽立保管條之保管期間為94年7月30日起至96年1月
    30日，石啟明卻於95年12月29日始簽立上開保管條，已非無
    疑，況抵押權設定契約書設定時間為96年3月26日，離前揭
    期間甚遠，實不符一般金融機構或民間借貸同時即須提供不
    動產供抵押權設定之習慣。
  (二)伊否認系爭最高限額抵押權及連帶債務之存在，且伊於系爭
    最高限額抵押權辦理時並未蓋印，抵押權設定契約書上所蓋
    之印章，亦非伊所有；伊雖曾於3年前辦過印鑑證明，但並
    未提供作為系爭最高限額抵押權之設定。另伊曾於80幾年間
    將上開土地所有權狀交給其子石啟明向花蓮企銀辦理抵押貸
    款，迄今均未還伊。
  (三)並聲明：原告之訴駁回。
三、法院之判斷：
    本件兩造所爭執者，在於：系爭寄託債務是否為系爭最高限
    額抵押權擔保之範圍？又被告應否就系爭寄託債務負連帶責
    任？茲審酌如下：
  (一)按最高限額抵押權定有存續期間者，其抵押權設定契約書如
    未約定擔保既已發生之債權，則在抵押權存續期間內所發生
    之債權，始為抵押權效力所及，最高法院著有82年度台上字
    第3144號、90年度台抗字第302號裁判可資參照。
  (二)經查：
    1.原告與石啟明間寄託契約之期間係自94年7月30日起至96
      年1 月30日止，而系爭最高限額抵押權之存續期間為96年
      3月26 日至106年3月25日，此有保管條及土地登記謄本、
      抵押權設定契約書在卷可稽（詳本院卷第10-13頁、第31-
      45頁），是系爭寄託債務，係於系爭最高限額抵押權存續
      期間前已發生之債務，揆諸前揭規定及說明，系爭最高限
      額抵押權設定契約書既未約定擔保既已發生之系爭寄託債
      務，系爭寄託債務自非系爭最高限額抵押權效力所及。
    2.系爭寄託債務既非系爭最高限額抵押權效力所及，被告復
      未於上開保管條簽名擔任連帶債務人，有保管條在卷可稽
      ，縱認原告主張被告係系爭最高限額抵押權設定契約書之
      連帶債務人乙節非虛，原告亦不得憑上開保管條請求被告
      就系爭寄託債務負連帶責任。
四、綜上，系爭寄託債務既非系爭最高限額抵押權效力所及，被
    告就系爭寄託債務自不負連帶責任，從而，原告本於寄託及
    連帶契約之法律關係，請求被告給付違約金100萬元及法定
    遲延利息，為無理由，應予駁回。
五、本件事證已臻明確，兩造其餘攻擊防禦方法及證據調查，核
    與判決結果無影響，爰不逐一審酌論述，併此敘明。
六、訴訟費用負擔之依據：依民事訴訟法第78條。
中    華    民    國    97    年    11    月    24    日
                        台灣花蓮地方法院民事庭
                            法      官  陳燁真
上列為正本係照原本作成。
如不服本判決，應於送達後20日內，向本院提出上訴狀並表明上
訴理由，如於本判決宣示後送達前提起上訴者，應於判決送達後
20日內補提上訴理由書(須附繕本)。
中    華    民    國    97    年    11    月    24    日
                            法院書記官  王心怡


司法院資訊處製作；財團法人民間司法改革基金會備份。
